【裁判字號】    98,消債抗,97
【裁判日期】    980421
【裁判案由】    更生事件之抗告
【裁判全文】
臺灣臺南地方法院民事裁定            98年度消債抗字第97號
抗  告  人
即  債務人  甲○○
上列抗告人因聲請更生事件，抗告人對於民國98年2月27日本院
97年度消債更字第1467號裁定提起抗告，本院裁定如下：
    主  文
抗告駁回。
抗告程序費用由抗告人負擔。
    理  由
一、抗告意旨略以：
  (一)抗告人雖掛名經營火鍋店，但實際經營係由抗告人配偶全權
    負責，而火鍋店的盈餘即為其配偶之收入來源；又『夫妻互
    負扶養之義務』，『家庭生活費用除法律或契約另有約定外
    由夫妻各依其經濟能力家事勞動或其他情事分擔之』，為民
    法第1116條之1前段及1003條之1第l項定有明文，則抗告人
    主張其有無能力負擔債務協商還款金額，應以『家庭總收入
    』扣除『家庭總支出』後來衡量有無資力償還協商金額。
  (二)抗告人家庭雖以抗告人配偶名義貸款並購置有土地及房屋一
    筆，惟此房地係其本人賴以居住之自用住宅，如出售清償，
    勢必需要另外租屋居住，將增加租金支出而減少其清償債務
    之能力，且上開財產歸屬資料清單所載，上開房地之現值為
    新台幣（下同）1,345,410元，變賣後亦不足清償其總債務1
    ,439,900 元及其配偶向台灣銀行所借之自用住宅貸款（尚
    餘約1,800,000）。原裁定未查於此，實有未週之處。縱如
    原審所採，依抗告人個人收入、支出及抗告人女兒之每月扶
    養費金額應為3,250元計算，抗告人毀諾當月薪資收入為39,
    237元，再扣除個人生活基本費用9,829元、母親扶養費2,16
    6元、女兒扶養費及房貸金額9,400元（與配偶各負擔一半）
    復僅剩14,592元，仍不足清償每月還款金。
  (三)民國（下同）95年6月間抗告人處於無業狀況，在面對債權
    人銀行所發動之協商機制，抗告人為一致性解決積欠之債務
    及避免日後遭無情的電話催收夢魘，對於債權銀行所提之協
    商還款條件，毫無協商空間，只能接受，但該清償方案實為
    銀行債權人僅考量其債權數額而未考慮及債務人經濟能力，
    所提之清償條件，對債務人而言，有不公平之情事。按債務
    協商契約係屬定型化契約，而『定型化契約中之條款有違反
    誠信原則對消費者顯公平者亦屬無效』、『違反平等互惠原
    則者誰定其顯失公平』，此於消費者保護法第12條第1項及
    第2項第1款定有明文。綜上所陳，抗告人95年6月與債權銀
    行全體成立協商時，所提之還款條件已逾抗告人每月收入，
    顯已有履行不能之情事，實符合上揭違反平等互惠原則之要
    件，應屬無效，抗告人應不受其拘束。嗣後抗告人找到工作
    後又經營火鍋店，得以按協商條件還款，然因大環境不景氣
    及原物料上漲，抗告人經營之火鍋店盈餘至97年6月因僅剩2
    5,000元，致家庭收入驟減，不得已毀諾，抗告人毀諾係不
    可預期之火鍋店收入減少所致，並非有故意浪費之惡意行為
    ，應符合『不可歸責於己致履行顯有重大困難之事由』。
  (四)爰聲明：廢棄原裁定並准予抗告人更生之聲請。
二、按「聲請更生或清算不合程式或不備其他要件者，法院應以
    裁定駁回之，但其情形可以補正者，法院應定期間先命補正
    」，消費者債務清理條例第8條定有明文。又「債務人與金
    融機構協商成立者，不得聲請更生或清算。但因不可歸責於
    己之事由，致履行顯有重大困難者，不在此限」；「本條例
    施行前，債務人依金融主管機關協調成立之中華民國銀行公
    會會員辦理消費金融案件無擔保債務協商機制與金融機構成
    立之協商，準用前項之規定」，復為消費者債務清理條例第
    151條第5項、第6項所明定。
三、抗告人財產收支狀況：
┌──────┬────┬───────────────────────┐
│            │項  目  │金 額/價 值                                   │
├──────┼────┼───────────────────────┤
│(一)、每月收入│薪    資│97年6月毀諾時月薪資：39,237元                 │
├──────┼────┼───────────────────────┤
│(二)、每月支出│1.生活費│本院審酌我國97年度最低生活費標準為每人9,829元 │
│            ├────┼───────────────────────┤
│            │2.扶養費│參酌96年度每人免稅額77,000元計算每人每月基本生│
│            │        │活所需約6,500元：                             │
│            │        │(1)賴葦臻3,250元（夫妻平均分擔）               │
│            │        │(2)林慧治2,166元（扶養義務人共3人）            │
├──────┼────┴───────────────────────┤
│(三)、每月盈餘│23,992元                                                │
├──────┼────────────────────────────┤
│(四)、協商金額│23,811元                                                │
└──────┴────────────────────────────┘
四、經查：
  (一)抗告人甲○○前於消費者債務清理條例施行前，依金融主管
    機關協調成立之中華民國銀行公會會員辦理消費金融案件無
    擔保債務協商機制與金融機構於95年6月間成立協商，當時
    抗告人之無擔保債務總額為2,857,276元，雙方約定抗告人
    每月應償還款項合計為23,811元，抗告人自95年7月10日開
    始依約繳款，繳款至97年6月毀諾，此有抗告人更生聲請狀
    附協議書、無擔保債務還款計劃附於原審卷可考（原審卷第
    7、13、15頁），堪信為真實。
  (二)次查，抗告人稱於97年6月毀諾時任職於亞陽工程顧問有限
    公司，當月薪資為39,237元，而抗告人掛名經營火鍋店，實
    際經營由其配偶全權負責，火鍋店的盈餘即為其配偶之收入
    來源，此有抗告人提出之抗告狀、更生聲請狀附97年6月至9
    月薪資明細料表附原審卷可參（原審卷第5～6、9、16頁）
    ，應堪採信。另參酌內政部所公告97年度臺灣省低收入戶最
    低生活費用每人每月為9,829元【該統計係按照政府最近一
    年平均每人消費支出（包括食品費、衣著鞋襪費、房租水電
    費、家居管理費、醫療保健費、交通通訊費、娛樂教育費及
    雜項支出）百分之六十訂定】。而債務人與金融機構之債權
    人成立協商後，即應本於債權契約，依誠實及信用之原則勉
    力履行之，是以，債務人在履行債務期間，須經歷經濟困苦
    之過程，其生活開銷理當予以節制，除應積極開源，努力勤
    奮工作以增加收入償還債務外，其生活更須儉樸，且適當控
    制其生活費用支出，以達成勉力履行債務，以符合公平正義
    及誠信原則，是認抗告人每月必要生活費用（包含食、衣、
    住、行、強制性保險等），依上開標準以每月9,829元計算
    ，始屬合理。復查，賴葦臻及林慧治係受抗告人扶養之人，
    其平日生活均依附於扶養義務人，生活開支應不若扶養義務
    人，故應參酌96年度綜合所得稅受扶養人每人免稅額77,000
    元計算每人每月基本生活所需約6,500元為適當，然扶養費
    用應由扶養義務人共同負擔（賴葦臻扶養義務人共2人，林
    慧治扶養義務人共3人），因此本院認抗告人支出賴葦臻扶
    養費用為3,250元，而支出林慧治扶養費用為2,166元為已足
    。準此，本院認抗告人每月支出扶養費費用共計5,416元。
    是以，抗告人每月支出之必要費用（含生活費及扶養費）合
    計應為15,245元。
  (三)抗告人主張『夫妻互負扶養之義務』，『家庭生活費用除法
    律或契約另有約定外由夫妻各依其經濟能力家事勞動或其他
    情事分擔之』，為民法第1116條之1前段及1003條之1第l項
    定有明文，則有無能力負擔債務協商還款金額，應以『家庭
    總收入』扣除『家庭總支出』後來衡量有無資力償還協商金
    額等語，惟查：
    1.按消費者債務清理條例之立法目的，在於使陷於經濟上困
      境之消費者，得分別情形依本條例所定重建型債務清理程
      序（更生）或清算型債務清理程序（清算）清理債務，藉
      以妥適調整其與債權人及其他利害關係人之權利義務關係
      ，保障債權人之公平受償，並謀求消費者經濟生活之更生
      機會，從而健全社會經濟發展。而民法第1003-1條（家庭
      生活費用之分擔方式）及第1116-1條（夫妻與其他人扶養
      權利義務之順位），係夫妻基於獨立平等之人格，對於婚
      姻共同生活體之維持，於家庭生活費用之負擔均有責任，
      及夫妻履行同居生活，互負生活保持之扶養義務，其立法
      目的均在維持美滿幸福婚姻生活。兩者立法目的不同，則
      抗告人遽以民法第1116條之1前段及1003條之1第l項之規
      定主張應以『家庭總收入』扣除『家庭總支出』後來衡量
      有無資力償還協商金額，顯係誤會。是以，本件抗告人是
      否有能力償還協商金額應以其個人收支狀況認定，則抗告
      人於97年6月毀諾時月收入為39,237元，扣除抗告人每月
      必要支出後之餘額為23,992元（計算式：00000－0000－0
      000－0000＝23518），尚足夠履行抗告人依債務協商約定
      每月應償還之款項23,811元。
    2.縱認抗告人與其配偶係共同生活之人，以其收入共同負擔
      支出，則抗告人於97年6月毀諾時月收入為39,237元，加
      上其配偶當時25,000元之收入，扣除抗告人家庭每月必要
      支出後之餘額為35,913元【計算式：（39237＋25000）－
      9829×0－0000－0000＝35913】，亦非不能履行抗告人依
      協商約定每月應償還之款項23,811元。
    綜上所述，抗告人以『家庭總收入』扣除『家庭總支出』後
    來衡量有無資力償還協商金額等語為辯，尚不足採。
  (四)抗告人又辯稱其雖以抗告人配偶名義貸款並購置有土地及房
    屋一筆，惟此房地係其本人賴以居住之自用住宅，如出售清
    償，勢必需要另外租屋居住，將增加租金支出而減少其清償
    債務之能力，且房地變賣後亦不足清償其總債務1,439,900
    元及其配偶向台灣銀行所借之自用住宅貸款（尚餘約1,800,
    000）云云，然查：
    1.上開房地既為抗告人配偶所有而非屬抗告人之財產，即非
      抗告人之債權總擔保，抗告人自不能為其負擔債務而損及
      其債權人，且抗告人亦已身陷鉅額債務不能清償，自無再
      行支付他人房貸款項之理由，是抗告人選擇繳納其所稱之
      房貸而無法繳納與債權銀行所協議之還款方案，難謂有何
      不可歸責於抗告人之事由存在。
    2.且房屋貸款於名義上雖屬債務，於實質上乃屬債務人藉由
      按期繳納貸款而逐期累積個人資產（待房屋貸款清償完畢
      ，即無庸再擔憂因債權人行使抵押權拍賣房地致喪失房地
      所有權），惟債務人於經濟困頓之際，本應選擇適當處分
      其資產以減輕債務負擔，而非堅持負擔高額之房屋貸款及
      房屋稅、地價稅等非必要性支出而仍持續累積其資產，更
      不應希冀「僅盡力清償房屋貸款以保全名下房地免遭拍賣
      ，並將房屋貸款列為絕對必要支出，其餘負債則均以無力
      負擔為由聲請更生及保全處分以避免房地遭其他債權人拍
      賣」。況人民安居並不以居住於自有住宅為必要，租屋居
      住亦屬目前社會上眾多經濟困窘無力購屋者之安居方式，
      且因房租支出尚得作為所得稅之扣除額，故租屋居住毋寧
      是自認經濟負擔沉重者減輕自我負擔之方式之一。依抗告
      人之現況觀之，其係就債務協商金額毀諾不履行，卻堅持
      不願將房地變賣，致須額外長期負擔每月高達近19,300元
      之房屋貸款及房屋稅、地價稅（原審卷第6頁）。倘抗告
      人與其配偶願將配偶名下房地變賣，所得價金除能用以償
      付積欠之房屋貸款，甚或有餘額可供清償前述無擔保債務
      ，亦無庸再負擔房屋稅、地價稅等非必要性支出。而抗告
      人雖因此另須增加房租支出（房租支出應計入每月個人基
      本生活費中），然其若選擇承租坪數較小、租金價格較低
      之房屋，即得大幅降低每月因居住所須支出之必要費用。
      況若本院認同抗告人上揭作為，不啻係承認抗告人每月為
      滿足其「住」之生活基本需求花費近19,300元係合理範疇
      ，顯與常情不符。抗告人捨前述變賣房地方式不為，任令
      自己長期持續負擔高額房屋貸款，自不能認其每月房屋貸
      款係其必要生活費用，亦不應計入每月必須支出之數額。
      是以，抗告人所列之房屋貸款，核非屬必要費用支出，應
      予剔除。
  (五)抗告人另主張其於95年6月間處於無業狀況，對於債權銀行
    所提之協商還款條件，毫無協商空間，只能接受，但該清償
    方案實為銀行債權人僅考量其債權數償而未考慮及債務人經
    濟能力，所提之清償條件，對債務人而言，有不公平之情事
    ，抗告人95年6月與債權銀行全體成立協商時，所提之還款
    條件已逾抗告人每月收入，顯已有履行不能之情事，實符合
    上揭違反平等互惠原則之要件，應屬無效，抗告人應不受其
    拘束。嗣後抗告人找到工作後及又經營火鍋店，得以按協商
    條件還款，然因大環境不景氣及原物料上漲，抗告人經營之
    火鍋店餘盈至97年6月因僅剩25,000元，致家庭收入驟減，
    不得已毀諾，抗告人毀諾係不可預期之火鍋店收入減少所致
    ，並非有故意浪費之惡意行為，應符合『不可歸責於己致履
    行顯有重大困難之事由』等情，惟：
    1.抗告人與債權銀行係於95年6月21日成立協商，而抗告人
      失業狀態係於95年4月28日自立品工程顧問有限公司離職
      後至95年11月間（原審卷第5頁），則抗告人於債務協商
      時應已考量自身經濟狀況及還款能力而同意協商條件，尚
      難以抗告人協商成立前已存在之就業狀況，而主張前開協
      商條件有何不合情理之處或係非可歸責於抗告人事由致其
      履行前開債務顯有重大困難之情形。且抗告人自95年12月
      1日迄今陸續任職於光盛營造股份有限公司、興安營造股
      份有限公司、台南縣後壁鄉公所及亞陽工程顧問有限公司
      ，於97年6月毀諾時平均月薪資尚有3萬餘元，此有勞工保
      險被保險人投保資料表明細在卷可稽（原審卷第11頁），
      是以，抗告人於無業時，尚能繳納協商款項達一年餘，卻
      於財產收入反而增加之情形下，於97年6月毀諾，實難謂
      抗告人有何因不可歸責於己致履行債務顯有重大困難之事
      由存在。
    2.又抗告人辯稱毀諾係不可預期之火鍋店收入減少所致云云
      ，然抗告人於抗告狀自陳其掛名經營火鍋店，但實際經營
      係由其配偶全權負責，且火鍋店的盈餘即為其配偶之收入
      來源等語，則火鍋店餘盈增減既為其配偶之收入，而非抗
      告人之收入，則抗告人以毀諾係其配偶經營之火鍋店收入
      減少所致，尚難遽採；縱以抗告人前所稱應以『家庭總收
      入』扣除『家庭總支出』後來衡量有無資力償還協商金額
      ，然如上開(三)2.所述，抗告人與其配偶之總收入扣除其家
      庭必要支出後之餘額，亦足以履行抗告人依協商約定每月
      應償還之款項，是抗告人所辯，均不足採。
    3.再者，債務清償方案既係經當事人於本條例施行前行使選
      擇權所合意成立之債權契約，債務人自應受該成立之契約
      所拘束，如認該協商成立之清償方案其後有不適當履行之
      情形，仍應誠實面對債務，再循「個別協商一致性方案」
      之協商機制，誠意向債權人協商謀求更合理之清償方案，
      而非輕率毀諾，逕為聲請更生清理程序。查抗告人既於本
      條例施行前與債權人成立協商，每月償還23,811元，且已
      依協商方案履行，如事後有履行不便之情形，認清償方案
      應予適當調整，非不可經由本條例所規定之協商程序，再
      與債權人重新協商，訂定適當可行之清償方案，且依97年
      5月中華民國銀行公會決議，金融機構就曾經參加95年度
      債務協商毀諾客戶提供「個別協商一致性方案」及對有繳
      款困難之債務協商持續履約客戶提供「變更債務協商協議
      書方案」，抗告人自當循此途徑以求解決，方符合本條例
      兼顧保障債權人公平受償及重建復甦債務人經濟生活之立
      法目的，是以，抗告人率予毀諾，逕為聲請本件更生，亦
      有不當。
五、本件抗告人所主張協商成立後，有不可歸責於己之事由，致
    履行顯有重大困難各節，俱無理由，其聲請更生自屬無據。
    原審裁定駁回抗告人更生之聲請，並無違誤。抗告意旨指摘
    原裁定不當，求予廢棄另為裁定，為無理由，應予駁回。
六、結論：本件抗告人之抗告為無理由，依消費者債務清理條例
    第15條，民事訴訟法第495條之1第1項、第449條第1項、第9
    5條、第78條，裁定如主文。
中    華    民    國    98    年    4     月    21    日
                  民事第二庭    審判長法  官  林念祖
                                      法  官  王國忠
                                      法  官  侯明正
以上正本係照原本作成
本件不得再抗告。
中    華    民    國    98    年    4     月    22    日
                                書記官  程欣怡


司法院資訊處製作；財團法人民間司法改革基金會備份。
